【裁判字號】    90,判,672
【裁判日期】    900426
【裁判案由】    空氣污染防制法
【裁判全文】
最  高  行  政  法  院  判  決                      九十年度判字第六七二號
    原      告  大雅餐廳有限公司
    代  表  人  甲○○
    被      告  臺北市政府環境保護局
    代  表  人  沈世宏
右當事人間因空氣污染防制法事件，原告不服行政院環境保護署中華民國八十八年十
一月十日八八環署訴字第六二三三四號再訴願決定，提起行政訴訟。本院判決如左：
    主  文
原告之訴駁回。
訴訟費用由原告負擔。
    事  實
緣原告從事餐飲業，因未裝設有效油煙收集處理設備，將油煙直接排放於大氣中，造
成空氣污染，經被告所屬衛生稽查大隊接獲民眾陳情於民國八十八年四月十日十一時
二十五分派員前往稽查發現，乃拍照存證予以舉發，據以裁處新臺幣十萬元罰鍰，並
限期於同年五月九日前改善完妥。原告不服，一再訴願，遞遭決定駁回，遂提起行政
訴訟。茲摘兩造訴辯意旨於次：
原告起訴意旨略謂：一、卷查再訴願決定無非仍引用被告所為處分之理由，對再訴願
所陳述而未為原處分書採信不說明毋庸採信之理由，其率爾處以再訴願駁回之決定，
顯有未盡闡釋法令依據以及理由何在。二、原決定稱空氣污染防制法第二十九條第一
項第五款規定係屬行為罰，但事實述卻又說因原告未裝設有效油煙收集處理設備，
將油煙直接排放於大氣中云云，所指未裝設有效油煙收集處理設備，顯係指犯有應作
為而不作為規定，此與行為罰必須有違法之行為始足構成處罰要件已有不合。三、行
為人是否有將油煙直接排放於大氣中，造成空氣污染，環保稽查人員自需在原告從事
炒菜時，實地觀察有無將油煙直接排放於大氣中，才可證明事實真象，此為事實狀態
之呈顯，絕非因其領有空氣污染物目測檢查人員合格證書即可憑想像力所能判定者，
原告在八十八年四月十日上午十一時二十五分以前，店內工作人員剛上班在準備階段
，尚未有客人來店用餐，廚房尚未開火，此時那有油煙直接排放於大氣中之事發生，
且房屋又為數十年之舊屋，供餐廳使用，日久難免在牆壁上油垢污漬，此就一般家庭
廚房亦在所多有，經驗上僅此亦不足證明有將油煙排放於大氣中之事，原決定對此不
予仔細推敲斟酌，與一般經驗法則有違，即憑檢測人員之憑想像臆測所得，即作為處
罰標準，顯無充實之證據說服力，所指照片五張乃是就現狀靜態所攝，即不能證明有
將油煙排入大氣中，原決定不究事實真象如何，即憑此不實照片，遽爾處罰，殊嫌速
斷，再訴願決定亦不遑研酌，殊有違背再訴願機構設置之法律意義。四、檢測人員所
攝照片是因六樓污水管線因時久破損，牆壁滲漏所致原告已通知房東僱工修繕，並已
在修理中，再訴願決定何以對此不予調查斟酌，一味將屋久沉漬污垢之現狀攝成照片
，誣指係原告從事烹飪時散布之油煙所致，其決定顯亦未盡附合實際情形。五、原告
重視環保，向不後人，稽查大隊於通知原油煙設備效果不彰時立遵進行改進更換新型
油煙水洗機並已完成使用，原決定對此亦視如無睹，絲毫不予斟酌情節輕重，且又以
違反經驗法則之方法，站在地面上竟能目測四樓以上空氣中有油煙排放之情節，且此
時又非在營業中所進行者，與事實完全不符。六、末查再訴願決定引用法條亦有錯誤
，原決定指違反第二十九條第一項各款情形之一者，實係指第十九條所列各款，其第
五款餐食業從事烹飪，致散布油煙或惡嗅者應係指第十九條第六款，處罰條文應依第
三十九條第一項規定。綜右陳明，原決定書認事用法，對所犯情節輕重，處罰標準之
斟酌裁量或法條之誤用，均有違誤，謹祈明察，賜予撤銷原處分，及訴願、再訴願之
決定等語。
被告答辯意旨略謂：查本件係依民眾檢舉派員前往事實欄所述之時、地檢查，發現原
告因未裝置有效油煙處理設備，逕行將營業所產生之油煙排放於空氣中，致營業中產
生空氣污染情事，且廚房產生之油污未加妥善處理，致上址外圍牆壁油污積垢厚重，
影響附近環境衛生甚鉅，被告乃依法掣單告發，並無不當。次查原告在無任何污染防
治設備之情形下，逕將營業中產生之油煙，直接抽送排放於空氣中，明顯已有空氣污
染之情事發生，違規情節洵足認定。又原告既為從事多年之餐飲業者，即應注意相關
環保法規及營業時可能產生之污染並加以防制。此為業者應之義務與責任。是以訴訟
主張各節，並不足以排除既有之違規事實。至原告主張檢測人員所攝照片是因六樓污
水管線因時久破損，牆壁滲漏所致。由照片觀之，油煙污垢確為原告從事餐飲排放油
煙所造成，並無疑義。另原告所稱油煙排放四樓以上之空氣中，憑肉眼依空污法去告
發，顯無明確事實，無法令人信服乙節，查被告之稽查人員均領有行政院環境保護署
空氣污染物目測檢查人員合格證書，具備專業執勤知能以判定公私場所是否違反空氣
污染防制法規定。原告確無裝置有效油煙收集處理設備，直接散布油煙於空氣中，依
行政院環境保護署八十一年五月四日環署空字第一四七三八號函釋適用空氣污染防制
法第十九條第六款（修正後第二十九條第五款）規定，予以告發處罰。又空氣污染防
制法於八十八年一月二十日修正公布，原第十九條第六款餐飲業從事烹飪，致散布油
煙或惡臭，修正後第二十九條第五款。本案告發日期為八十八年四月十日，依第二十
九條第五款告發及第五十四條處分並無違誤。原告所稱第十九條第六款及第三十九條
第一項應為舊法之法條。綜上論述，原告之訴顯無理由，請求依法予以駁回等語。
    理  由
按「在各級防制區內，不得有下列行為．．．五、餐飲業從事烹飪，致散布油煙或惡
臭。」「違反第二十九條第一項各款情形之一者，處新臺幣五千元以上十萬元以下罰
鍰；其違反者為工商廠、場，處新臺幣十萬元以上一百萬元以下罰鍰。」分別為空氣
污染防制法第二十九條第一項第五款及第五十四條第一項所明定。查本件原告從事餐
飲業，因未裝設有效油煙收集處理設備，將油煙直接排放於大氣中，造成空氣污染，
經被告於事實欄所述時地發現屬實，此有公害專線受理服務通知單、陳情訴願案件簽
辦單、處分書及照片五張附原處分卷可稽，違規事實明確，被告據以裁處新臺幣十萬
元罰鍰，揆諸首揭法條規定，並無不合，一再訴願決定予以維持，亦無違誤，均應予
維持。原告訴稱，原決定稱，空氣污染防制法第二十九條第一項第五款規定係屬行為
罰，但事實述卻又說因原告未裝設有效油煙收集處理設備，將油煙直接排放於大氣
中，並非環保稽查人員在原告從事炒菜時，實地觀察有無將油煙直接排放於大氣中，
自不能證明事實真象；且原告於訴願及再訴願狀中均強調檢測人員所攝照片是因六樓
污水管線因時久破損，牆壁滲漏所致；原告重視環保，向不後人，稽查大隊於通知原
油煙設備效果不彰時立遵進行改進更換新型油煙水洗機並已完成使用，原決定對此亦
視如無睹；再訴願決定引用法條錯誤，原決定指違反第二十九條第一項各款情形之一
者，實係指第十九條所列各款云云。查原告為餐食業者，在被告所屬稽查人員發現本
件違規事實時，並無設置任何有效之空氣污染防治設備，逕將營業中產生之油煙，直
接抽送排放於空氣中，明顯已有空氣污染之情事發生，且廚房產生之油污未加妥善處
理，致外圍牆壁油污積垢厚重（此有採證照片六幀附原處分卷可稽），違規情節洵足
認定。原告主張檢測人員所攝照片是因六樓污水管線因時久破損，牆壁滲漏所致，且
原告油煙係排放四樓以上之空氣中，被告所屬稽查人員憑肉眼依空污法告發，顯無明
確事實乙節，由附卷照片觀之，油煙污垢確為原告從事餐飲排放油煙所造成，而非污
水滲漏情形，被告所屬稽查人員依專業判斷告發，並非臆測，原告主張，顯無足採。
又行為罰並非現行罰，並不以環保稽查人員在原告從事炒菜時當場告發為必要，併與
指明。本件原告既為從事多年之餐飲業者，即應注意相關環保法規及營業時可能產生
之污染並加以防制，原告應注意、能注意而不注意，自應受罰，至原告於本件違規事
實發生後，進行改進更換新型油水洗機，固屬適法，但不能據以主張本件發生在前之
違規事實，應予免罰。末查空氣污染防制法於八十八年一月二十日修正公布，原第十
九條第六款規定，餐飲業從事烹飪，致散布油煙或惡臭情形，修正後規定於第二十九
條第五款。本案告發日期為八十八年四月十日，因此依第二十九條第五款告發及第五
十四條處分並無違誤。原告所稱第十九條第六款及第三十九條第一項，應為舊法之法
條條次。綜上所述，原告起訴意旨並無理由，應予駁回。
據上論結，本件原告之訴為無理由，爰依行政訴訟法施行法第二條、行政訴訟法第九
十八條第三項前段，判決如主文。
中    華    民    國     九十        年      四      月     二十六      日
                    最 高 行 政 法 院  第 二 庭
                                審 判 長 法  官      陳  石  獅
                                         法  官      林  家  惠
                                         法  官      彭  鳳  至
                                         法  官      高  啟  燦
                                         法  官      黃  合  文
右  正  本  證  明  與  原  本  無  異
                                         法院書記官  王  福  瀛
中    華    民    國     九十        年      四      月     二十七      日


司法院資訊處製作；財團法人民間司法改革基金會備份。
